臺灣彰化地方法院民事判決
109年度訴字第1044號
原      告  黃文讀  
訴訟代理人  盧江陽律師
被      告  黃文進  



訴訟代理人  施驊陞律師
上列當事人間請求給付決算利益差額事件，本院於民國111年1月
6日言詞辯論終結，判決如下：
    主      文
原告之訴及假執行之聲請均駁回。
訴訟費用由原告負擔。
    事實及理由
一、按訴狀送達後，原告不得將原訴變更或追加他訴。但擴張或
    減縮應受判決事項之聲明者，不在此限。民事訴訟法第255
    條第1項第3款定有明文。本件原告起訴請求被告給付新台幣
    （下同）4,690,235元及遲延利息，於起訴狀送達後擴張為
    請求被告給付5,160,828元及遲延利息，與上開規定相符，
    應予准許。
二、原告主張：
  ㈠兩造與訴外人黃文卿、黃文雄為兄弟（下稱兄弟四人），兄
    弟四人於民國83年間共同出資購買附表所示4筆土地（下稱
    系爭土地），總投資金額新台幣(下同)1,800萬元（實際金
    額17,578,772元，溢繳金額為421,228元，由被告保管），
    投資約定由被告為合資業務之執行人，資金部分由兄弟四人
    共同出資1,300萬元，占比例18分之13，黃文雄之友出資500
    萬元，占比例18分之5。而就兄弟四人共同出資1,300萬元部
    分，其中1,000萬元係由原告為借款人，於83年3月30日向臺
    中區中小企業銀行（即台中商業銀行前身）和美分行貸款99
    0萬元，另10萬元由被告支付，後來被告認為該部分銀行利
    息太高，84年7月間改由被告為借款人，借貸清償上開部分
    之貸款，之後至88年9月間再改由文誠企業社負擔及清償，
    另外貸款清償被告之上開借款本金1,000萬元，及由文誠企
    業社負擔給付利息550萬元給被告，故目前尚積欠文誠企業
    社之借款未還。另300萬元由訴外人蕭棟宜借款、原告為連
    帶保證人，貸款1,400萬元之4分之1為支付。上開該合資購
    買及所占比例有被告所提供之「合夥購買土地協議書」（下
    稱合夥協議書）可證。詎被告竟將兄弟四人合資之「取得持
    份」增加原約定所無之人「黃文進之友18分之4」，於104年
    1月17日召集兄弟四人及其他關係人，在秀水埔姜崙七姨家
    就「社頭土地結算」進行決算，並自己製作決算表（下稱決
    算表），當時原告即否認被告所提合夥協議書及結算表之真
    正及部分記載為不真實，要求被告應提出系爭4筆土地出賣
    （買賣）契約書、 「黃文進之友18分之4」、借貸後還款及
    利息支付證明等等供大家核對，因被告拒絕，以致未能確實
    分配投資利益，嗣後多次催討被告提供及處理，均置之不理
    。
　㈡依被告提出之買賣契約書記載，被告出賣250、239-2地號土
    地金額44,451,400元；原告出賣239-1地號土地金額4,465,7
    24元；訴外人黃文雄出賣附表編號4土地金額2,772,000元，
    合計51,689,124元。兄弟四人共持分為18分之13，分配金額
    比率為37,331,034元，扣除①被告出賣250、239-2地號土地
    已付文誠企業社借貸920萬元。②原告出賣239-1地號土地金
    額4,465,724元已付文誠企業社借貸4,465,724元。③被告給
    付訴外人蕭棟宜貸款利息3,022,000元，餘額20,643,310元
    再由兄弟四人平分，各為5,160,828元，原告自得依民法第6
    76條規定請求分配利益。
　㈢被告為本件合資事業之執行人，故其他投資人含原告依民法
    第680條、第540條、第544條規定，自有權請被告報告其受
    委任事務進行之狀況，明確報告其顛末，被告拒絕報告及提
    供系爭土地之出賣資料、利息支出證明等等，其為營私舞弊
    ，意圖為自己牟取不法利益，以取得更多分配利益。爰依合
    夥契約、民法第179條規定之不當得利及第184條第1項前段
    規定之故意或過失侵權行為之法律關係，請求擇一判決被告
    給付原告上開金額及法定遲延利息等語。並聲明：⑴被告應
    給付原告5,160,828元，其中4,690,235元自起訴狀繕本送達
    翌日起至清償日止，按年息5%計算之利息，其餘470,593元
    自擴張之訴狀繕本送達翌日起至清償日止，按年息5%計算之
    利息。⑵願供擔保請准宣告假執行。
三、被告答辯：
  ㈠否認兩造間有合夥契約存在。否認原告所提協議書、結算表
    之真正，原告所提交易明細表帳戶所有人為文誠企業社，與
    本件爭議無涉，亦無從證明原告主張之合夥契約存在。又依
    系爭協議書記載，其中編號1及編號3之二筆土地總投資金額
    就達1800萬元，編號2之土地係另外之投資關係，而通篇並
    未敘及編號4之土地之投資金額，則原告所謂合夥契約之内
    容，究竟出資之金額若干？合夥標的之範圍為何？依原告之
    主張已有齟齬，當無可採。
  ㈡縱假設兩造有合夥契約存在，惟依原告主張土地已出售，可
    認兩造合夥事業已經完成，依民法第682條第1項、第697條
    第1項、第2項、第699條規定，符合民法第692條第3款規定
    合夥解散之事由，自應先行辦理清算，清算後始得請求財產
    分配、返還出資額或分配剩餘財產。原告既不承認兩造已完
    成清算，即不得未經清算完成即請求被告給付任何款項。況
    原告主張之結算方式及結果，涉及其餘合夥人所得分配之金
    額，若未經其他合夥人同意，其主張之結算結果當然不生效
    力，按諸最高法院53年台上字第203號判決意旨，原告自不
    得為任何給付之請求等語。並聲明：⑴原告之訴駁回。⑵如受
    不利之判決，願供擔保請准宣告免為假執行。
四、得心證之理由：
  ㈠原告主張兩造與訴外人黃文卿、黃文雄為兄弟之事實，為被
    告所不爭執，應為可採。惟原告主張其等兄弟四人於83年間
    共同出資購買系爭4筆土地，兄弟四人成立合夥契約之事實
    ，為被告否認。原告雖提出合夥協議書、結算表、彰化縣社
    頭鄉土地購置情形及計算書等為證。惟上開合夥協議書及結
    算表（見本院卷第21-25頁）係打字列印，並無簽名或蓋章
    。而依證人即原告配偶張琇雲證述：被告於104年1月17日沒
    有拿文件出來，只有口頭說，有寫一些文件，協議書及結算
    書是104年1月17日後被告叫七姨及七姨丈拿到原告家要原告
    簽名等語（見本院卷第112-113頁）；及證人黃文雄證述：
    伊有看過上開文書，不知道是誰製作，伊大哥(即被告)是用
    手寫等語（見本院卷第309頁），足見被告於104年1月17日
    並未交付合夥協議書及結算表予原告，尚難僅以原告配偶張
    琇雲之證詞即認合夥協議書及結算表係被告所製作。至於原
    告所提彰化縣社頭鄉土地購置情形及計算書係被告所製作，
    固據被告所自認，惟此業經被告陳明「土地購置情形是我向
    媽媽報告所寫，資金流程是我媽媽用黃文讀繼承的土地去借
    款，因為黃文讀的土地比較有價值，幾年後改由公司去借貸
    ，這不代表黃文讀有出錢。」等語（見本院卷第135頁、141
    -145頁），且內容為83年間與陳朝容等人合資購買土地情形
    ，並未有兄弟四人合夥投資之相關記載，亦不能證明兄弟四
    人間有合夥契約存在。
　㈡按稱合夥者，謂二人以上互約出資以經營共同事業之契約。
    民法第667條第1項定有明文。查原告主張兄弟四人合夥投資
    附表所示土地，共同出資1,300萬元部分，其中1,000萬元係
    由原告為借款人，於83年3月30日向臺中區中小企業銀行（
    即台中商業銀行前身）和美分行貸款990萬元，另10萬元由
    被告支付，300萬元由訴外人蕭棟宜借款、原告為連帶保證
    人，貸款1,400萬元之4分之1為支付等事實，固據其提出臺
    中區中小企業銀行原告活期儲蓄存款存摺、放款利息收據、
    不動產抵押申請書等為證（見本院卷第75-87頁）。惟依原
    告主張上開借款於84年7月間改由被告為借款人，借貸清償
    上開部分之貸款，之後至88年9月間再改由文誠企業社負擔
    及清償，另外貸款清償被告之上開借款本金1,000萬元，及
    由文誠企業社負擔給付利息550萬元給被告等情。參照證人
    張琇雲證述「（問：四兄弟投資占的比重多少？）被告說每
    人4分之1，文誠企業社92年所付的1550萬元再加上92年到賣
    出時的中間利息，就是原告及黃文卿、黃文雄投資的金額。
    」、「（問：是不是還有300萬元的出資？）有。中間300萬
    元是90幾年借款，由原告當擔保人，借款人是蕭棟宜，蕭棟
    宜也是合夥人之一，土地中間有一些部分是和蕭棟宜一起投
    資，因為有借款所以要大家一起貸款。雖然原告當擔保人，
    但利息是由被告付的，本金部分原告、黃文卿、黃文雄各拿
    了40幾萬元。」、「（問：原證6上面只有黃文讀、黃文進
    的名字，所謂的其他合夥投資有無包括黃文卿、黃文雄？）
    這個沒有。這個是黃文讀投資的，由黃文進做最後的總結，
    怎麼處理黃文進都沒有告訴我們，這個投資與本件不同。」
    、「（問：300萬元部分當時債務人和借款人都是蕭棟宜，
    蕭棟宜取得貸款後，有無依照比例拿款項給你們投資？）此
    部分是他拿了一塊土地去借1400萬元，是他們共同借支，他
    拿了1400萬元說我們佔了4分之1，所以利息的部分由我們負
    擔，因為原證1協議書編號2的土地是用黃文讀的名義擔保借
    款。」、「（問：蕭棟宜借了1400萬元，你們佔了4分之1，
    蕭棟宜有無把350萬元拿給你們，讓你們當成系爭土地的投
    資款？）沒有。300萬元部分也是被告說的，都是被告說我
    們占多少持分，他一下打4分之1，一下打6分之1，他只是叫
    原告當擔保人，因為這樣他以後才不用打帳。」等語（見本
    院卷第114-116頁）；及證人黃文雄證述：賣掉的土地是媽
    媽出錢買的，在七姨家是討論媽媽及大哥投資買的土地，因
    為一直繳利息，沒錢繳了才討論怎麼分配，伊是投資500萬
    元，大哥投資300萬元，媽媽及大哥投資的1000萬元後來是
    算到我們兄弟，後面伊有出40幾萬元，黃文讀及黃文卿後面
    有出錢，不知道是不是利息問題，伊與他們2人每人有出到4
    6萬多元，因為大哥是公務人員，剛開始只有黃李月娟的名
    字，黃文讀是後來另外1個股東快倒了，那時還沒有分配土
    地，為了增加處理他的土地才登記黃文讀的名字，最後才有
    伊的名字等語（見本院卷第308-312頁），足認原告只是出
    名借款或擔任連帶保證人，並未實際支出合夥投資款項，否
    則理應明定各人之出資額，並由原告就其出資額負繳納貸款
    之責。至於證人黃文雄雖證述被告變賣土地之金額有分配予
    黃文雄及黃文卿，然此係屬親屬變賣土地分配問題，並不能
    證明原告主張合夥契約存在。
　㈢綜上所述，原告並未證明兩造間有合夥關係存在，則原告主
    張依民法第676條規定得請求被告分配利益，即屬無據。又
    原告主張被告為合夥事業之執行人，所為構成侵權行為，並
    應返還不當得利，亦無可採。從而，原告依合夥契約、民法
    第179條規定之不當得利及第184條第1項前段規定之故意或
    過失侵權行為之法律關係，請求被告給付原告5,160,828元
    ，其中4,690,235元自起訴狀繕本送達翌日起至清償日止，
    按年息5%計算之利息，其餘470,593元自擴張之訴狀繕本送
    達翌日起至清償日止，按年息5%計算之利息，為無理由，應
    予駁回。又原告之訴既經駁回，其假執行之聲請即失所附麗
    ，應併予駁回。
五、本件事證已臻明確，兩造其餘攻擊防禦方法及舉證，核與判
    決結果無影響，無庸逐一論述，併此敘明。
六、訴訟費用負擔之依據：民事訴訟法第78條。　　
中　　華　　民　　國　　111 　年　　1 　　月　　27　　日
                  民事第三庭    法　官　羅秀緞
以上正本係照原本作成。
如對判決上訴，應於判決送達後20日內向本院提出上訴狀。如委
任律師提起上訴者，應一併繳納上訴審裁判費。
中　　華　　民　　國　　111 　年　　1 　　月　　27　　日
                                書記官　蔡忻彤
附表
編號 土地 面積 (平方公尺) 應有部分 登記名義人  1 彰化縣○○鄉○○段000地號 5,485 全部 被告配偶黃李月娟  2 彰化縣○○鄉○○段00000地號 2,232 4分之1 原告  3 彰化縣○○鄉○○段00000地號 1,403 3分之1 被告配偶黃李月娟  4 彰化縣○○鎮○○○○段000地號 5,781 4分之1 黃文雄